福建連江地方法院刑事判決　　　　　　　　95年度訴字第14號
公　訴　人　福建連江地方法院檢察署檢察官
被　　　告　甲○○
上列被告因妨害投票案件，經檢察官提起公訴（95年度選偵字第
7號），本院判決如下：
    主       文
甲○○無罪。
　　理       由
一、公訴意旨略以：被告甲○○明知其未實際居住於連江縣莒光
    鄉福正村22號，竟基於使投票發生不正確結果之犯意，於民
    國 94年7月27日向莒光鄉戶政事務所虛報自台北縣土城市○
    ○路108巷7弄3號3樓實際住所，遷入連江縣莒光鄉福正村22
    號，以此「虛偽遷徙戶籍」之非法方法，致使連江縣莒光鄉
    戶政事務所及連江縣選舉委員會，於辦理 95年6月10日「連
    江縣第八屆莒光鄉鄉民代表暨第八屆莒光鄉村長選舉」（下
    稱二合一選舉）時，依據公職人員選舉罷免法第15條及第 4
    條之「有選舉權人在各該選舉區繼續居住四個月以上者，為
    公職人員選舉各該選舉區之選舉人」及「居住期間之起算，
    以申報戶籍遷入登記之申請日期為準」等規定，誤認甲○○
    已於投票日（即95年6月10日）前1日於該戶籍所在地之選舉
    區莒光鄉繼續居住4個月以上，並於95年5月26日編入該次二
    合一選舉之選舉人名冊公告確定，使其取得選舉之投票權確
    定。詎甲○○接獲投票通知單後，自知未實際居住於該戶籍
    地址 4個月以上，係因虛報遷入戶籍而取得該選舉區選舉權
    ，如前往投票將影響選舉結果之正確性，竟仍於 95年6月10
    日前往所屬之投開票所投票，以上開非法之方法，致使該次
    二合一選舉之投票總數及得票率發生不正確之結果，因認被
    告係犯刑法第146條第1項之罪嫌云云。
二、按被告以外之人於審判外之言詞或書面陳述，除法律有規定
    者外，不得作為證據，刑事訴訟法第159條第1項固有明文；
    惟被告以外之人於審判外之陳述，雖不符同法第159條之1至
    之 4規定，而經當事人於審判程序同意作為證據，法院審酌
    該言詞陳述或書面陳述作成時之情況，認為適當者，亦得為
    證據；又當事人、代理人或辯護人於法院調查證據時，知有
    第159條第1項不得為證據之情形，而未於言詞辯論終結前聲
    明異議者，視為有前項之同意，同法第159條之5亦定有明文
    。本件認定事實所引用之卷內所有卷證資料，計有被告之戶
    籍謄本（95年度選偵字第7號卷第30頁）、 94年8月1日至95
    年 6月12日進出馬祖紀錄表（即起訴書證據清單所載之「艙
    單資料」，以下簡稱艙單紀錄，前揭偵卷第69頁）、連江縣
    警察局東莒派出所戶口查察通報單、戶口卡片副頁（前揭偵
    卷第43頁、第47頁）及「連江縣第八屆鄉民代表暨村長選舉
    」第7投票所選舉人名冊（前揭偵卷第35 頁）等證據，然並
    無證據證明上揭證據係公務員違背法定程序所取得，且公訴
    人及被告於本院審理終結前就卷內所有卷證資料之證據能力
    均表示無意見，爰依刑事訴訟法第159條之5第 2項之規定，
    本件認定事實所引用之本件卷內所有證據，均有證據能力，
    合先敘明。
三、按「行為後法律有變更者，適用行為時之法律。但行為後之
    法律有利於行為人者，適用最有利於行為人之法律。」，刑
    法第2條第1項定有明文。次按「犯罪後之法律已廢止其刑罰
    者，應諭知免訴之判決，為刑事訴訟法第302條第4款所明定
    。至所謂犯罪後之法律已廢止其刑罰，不僅指刑事處罰條文
    業經廢止而言，即因修改刑事法律之結果，使原條文規定之
    犯罪構成要件變更，致起訴時認係刑事犯罪行為，但審判中
    已不以為係刑事犯罪者，亦包括在內。又刑法第2條第1項係
    行為後刑事法律變更時，新、舊法之比較適用原則。依此規
    定，行為後法律有變更者，以適用裁判時之法律為原則，適
    用最有利於行為人之裁判前法律（包括行為時法及中間法）
    為例外。故行為後刑事犯罪之構成要件，若因法律之修改而
    變更時，必該行為同時該當於修正前、後法律所規定之犯罪
    構成要件，始有刑法第2條第1項之適用。如若行為後之刑事
    法律已廢止其刑罰，則應適用刑事訴訟法第302條第4款規定
    ，為免訴之判決，不再生行為後法律變更之比較適用問題。
    」，最高法院91年台上字第5459號判決意旨可資參照。依此
    實務見解係認被告行為後法律有變更者，以適用修正前後之
    法律均構成犯罪，且以行為時之法律較有利於被告時，才應
    適用行為時之法律論罪科刑。倘被告之行為，依行為時法律
    雖構成犯罪，但裁判時因犯罪構成要件變更，已無刑罰之規
    定時，依刑法第2條第1項前段之規定適用裁判時法即可，自
    無新舊法比較之問題，且此屬犯罪後之法律已廢止其刑罰之
    範圍，應依刑事訴訟法第302條第4款諭知免訴之判決。此見
    解係以95年7月1日修正前之刑法第2條第1項從新從輕原則為
    其立論之基礎，惟刑法第2條第1項之規定已於95年7月1日修
    正改採從舊從輕原則，亦即以適用行為時之法律為原則，僅
    於適用行為後之法律較有利於被告時，始適用行為後之法律
    。是以前揭實務見解之立論基礎既已改變，即應依修正後之
    規定重新檢視是否仍有適用之餘地，始符合修法之精神。按
    新修正刑法第2條第1項規定可知，被告行為後法律有變更時
    ，應先適用行為時法，依行為時法構成犯罪時，始應與變更
    後之法律為新舊法之比較。縱然依行為時法構成犯罪，而依
    行為後之刑事法律已不構成犯罪之情況下，適用上並無不同
    ，故而仍應為新舊法之比較，並適用有利於被告之修正後法
    律，自無庸再適用前揭見解逕為免訴判決。
四、查本件被告行為時之刑法第 146條之妨害投票結果正確罪，
    原規定：「以詐術或其他非法方法，使投票發生不正確之結
    果或變造投票之結果者，處五年以下有期徒刑。前項之未遂
    犯罰之。」，嗣於96年1月24日修正公布增定第2項之規定：
    「意圖使特定候選人當選，以虛偽遷徙戶籍取得投票權而為
    投票者，亦同。」，並將原未遂犯之規定移至第 3項。申言
    之，該條修正後增定「意圖使特定候選人當選」之犯罪構成
    要件，已因修改刑事法律之結果，使原條文規定之犯罪構成
    要件有所變更，為法律之變更，依修正後刑法第2條第1項從
    舊從輕原則及前揭之說明，仍應為新舊法之比較。而修正後
    之規定既已增定「意圖使特定候選人當選」之犯罪構成要件
    ，係以意圖使特定候選人當選虛偽遷徙戶籍投票者為處罰之
    對象，顯較修正前刑法第146條第1項之規定更為嚴謹、明確
    ，倘遷徙戶籍並非基於意圖使特定候選人當選，尚難該當該
    罪之構成要件，是以修正後之法律較有利於被告，自應適用
    修正後之刑法第146條第2項規定。
五、次按公職人員選舉罷免法第15條第 1項之規定，有選舉權人
    在各該選舉區繼續居住 4個月以上者，為公職人員選舉各該
    選舉區之選舉人，今若為符合上開公職人員選舉罷免法之規
    定，為支持某特定候選人，而將戶籍及實際上居住所遷入該
    選舉區，固符合上開規定及主權在民原則，自不待言。然若
    實際上並未居住該選舉區，為支持某特定候選人，而虛報遷
    入戶籍者，則為所謂「投票部隊」，其有妨害選舉之純正及
    公正性，至為顯然，如不認為構成刑法第 146條之妨害投票
    罪，法律即流為具文，且昧於社會事實，有最高法院92年台
    上字第6125號及94年台上字第3657號判決意旨可資參照。另
    不能僅以居住或停留日數之多寡為決定是否觸犯刑法妨害投
    票結果正確罪之唯一標準，倘行為人與該選區具有親屬、工
    作、學業、兵役等社會活動、事物之密切關聯，且不能證明
    其非自主理性之投票，即應認其不具有妨害投票結果正確之
    主觀犯意，從而，刑法第 146條之妨害投票結果正確罪，固
    應參酌上開客觀標準，然行為人是否非基於理性自主之決定
    而具有妨害投票結果正確之構成要件故意，亦屬該罪成立與
    否之要件。又依 96年1月24日修正公布之刑法第146條第2項
    ：「意圖使特定候選人當選，以虛偽遷徙戶籍取得投票權而
    為投票者，亦同。」之規定，已明確規範因為支持某特定候
    選人，以虛偽遷徙戶籍取得投票權而前往投票，亦構成刑法
    之妨害投票結果正確罪。申言之，如以虛偽遷徙戶籍取得投
    票權而為投票者，尚須具有使特定候選人當選之意圖，該當
    刑法之妨害投票結果正確罪，倘遷徙戶籍並非基於意圖使特
    定候選人當選，亦尚難該當該罪之構成要件。是以該當刑法
    第146條第2項之妨害投票結果正確罪，必須行為人具有使特
    定候選人當選之意圖，而將戶籍遷入該選舉區內，然於戶籍
    遷入後，並未實際居住於該戶籍，卻取得該選舉區之投票權
    ，並於選舉投票日參與投票，致使該選舉區投票總數發生不
    正確之結果，始足當之。
六、再按犯罪事實應依證據認定之，無證據不得認定犯罪事實，
    刑事訴訟法第154條第2項定有明文。又檢察官就被告犯罪事
    實，應負舉證責任，並指出證明之方法，同法第161條第1項
    亦定有明文，因此，檢察官對於起訴之犯罪事實，應負提出
    證據及說服之實質舉證責任。又按刑事訴訟法上所謂認定犯
    罪事實之證據，係指足以證明被告確有犯罪行為之積極證據
    而言，該項證據必須適合於被告犯罪事實之認定，始得採為
    斷罪之資料。而認定犯罪事實所憑之證據，無論係直接證據
    或間接證據，其為訴訟上之證明，須於通常一般之人均不致
    有所懷疑，而得確信其為真實之程度者，始得據為有罪之認
    定，倘其證明尚未達到此一程度，而有合理之懷疑存在，本
    諸無罪推定原則，自應為被告無罪之諭知，最高法院69年台
    上字第4913號判例、76年台上字第4986號判例、92年度台上
    字第2570號判決意旨可資參照。
七、本件公訴意旨認被告涉有上開犯行，無非以被告於警詢、偵
    訊及本院審理中之供述、被告之戶籍謄本（前揭偵卷第30頁
    ）、 94年8月1日至95年6月12日進出馬祖之艙單紀錄（前揭
    偵卷第69頁）、連江縣警察局東莒派出所戶口查察通報單、
    戶口卡片副頁（前揭偵卷第43頁、第47頁）及「連江縣第八
    屆鄉民代表暨村長選舉」第 7投票所選舉人名冊（前揭偵卷
    第35頁）等件為其論據。惟被告堅詞否認涉有妨害投票犯行
    ，辯稱：伊從小就住在莒光鄉福正村，於91年至臺灣工作時
    ，戶籍仍設在莒光鄉，然於92年間因小孩就學之關係才會將
    戶籍遷到臺灣，至於將戶籍又遷回馬祖之目的係因父母親均
    住在莒光，必須時常返鄉探望，為節省往來之交通費，同時
    因 94年12月3日被告妻子之叔叔參選莒光鄉長，基於順水人
    情，才將戶籍遷回莒光，惟當時並未前往投票，因此本次選
    舉被告並無妨害投票之故意等語。經查：
（一）被告甲○○於上開時間將戶籍遷入連江縣莒光鄉後，未實
      際居住於戶籍地，而仍居住在台北縣土城市，因該戶籍遷
      入登記而取得連江縣第八屆鄉民代表暨村長選舉投票權，
      且於投票日前往投票等情，業經被告於警詢、偵訊及本院
      審理中坦承不諱，並有被告之戶籍謄本（前揭偵卷第30頁
      ）、連江縣警察局東莒派出所戶口查察通報單、戶口卡片
      副頁（前揭偵卷第43頁、第47頁）及「連江縣第八屆鄉民
      代表暨村長選舉」第 7投票所選舉人名冊（前揭偵卷第35
      頁）在卷可證，堪信為真實，並參以被告自94年8月1日起
      至95年6月12日止進出馬祖之艙單紀錄：(1)於94年10月8日
      自松山至北竿，於同年月11日自南竿至松山(2)於94年12月
      2日自基隆港至南竿，於同年月6日自南竿至松山(3)於95年
      2月10日自松山至南竿，於同年月 13日自南竿至松山(4)於
      95年4月22日自松山至南竿，於同年月 24日自南竿至基隆
      (5)於95年6月9日自基隆至南竿，於同年月11日自南竿至基
      隆，有艙單紀錄1紙（前揭偵卷第 50頁）在卷可憑，被告
      這段期間，進出馬祖地區5次，停留19 天，益徵被告於戶
      籍遷入莒光鄉後，並未實際居住於戶籍地自明。
（二）惟查被告本次遷徙時間係在莒光鄉鄉長選舉投票日（94年
      12月3日）4個月以前；且於 82年至92年間僅短暫2個多月
      設籍在連江縣南竿鄉，餘均設籍於連江縣莒光鄉，又於92
      年6月13日將戶籍遷至台北縣土城市，而於94年7月27日再
      將戶籍遷入莒光鄉；被告自94年8月起至95年6月間共計往
      返馬祖、臺灣 5次等情，有被告前揭戶籍謄本及艙單紀錄
      在卷可憑，被告既已取得莒光鄉鄉長選舉之選舉權，且其
      進出馬祖之次數亦不可謂不少，堪認被告辯稱伊從小就住
      在莒光鄉福正村，於92年間將戶籍遷到臺灣，又將戶籍遷
      回馬祖之目的係為 94年12月3日舉行之莒光鄉鄉長選舉等
      語為真實。故而被告遷戶籍之目的既針對 94年12月3日之
      鄉長選舉，而非本次 95年6月10日之二合一選舉，且綜觀
      卷內之卷證，尚無其他積極證據證明被告亦有基於妨害該
      次選舉結果正確之意欲而遷徙戶籍，是以難謂被告有何妨
      害投票之故意。
（三）綜上所述，被告甲○○雖無實際居住於戶籍地，惟其前揭
      抗辯既合乎常情，且本件公訴人所提證據，於訴訟上之證
      明，尚未達於通常一般之人均不至有所懷疑，而得確信其
      為真實之程度，既有合理之懷疑存在，即無從使本院為有
      罪之確信。此外，本院復查無其他積極證據足資證明其有
      何公訴人所指之上開犯行，及被告甲○○係為意圖使本次
      二合一選舉之特定候選人當選而遷徙戶籍，揆諸前揭規定
      及判例意旨所示，既不能證明有罪，自應依法為被告甲○
      ○無罪判決之諭知。
八、據上論斷，應依刑事訴訟法第301條第1項，判決如主文。
中　　華　　民　　國　　96　　年　　2 　　月　　1 　　日
                    刑事庭  審判長法　官　邱志平
                                  法  官  黃翊哲
                                  法  官  羅國鴻
以上正本與原本無異
中　　華　　民　　國　　96　　年　　2 　　月　　1 　　日
如不服本判決應於送達後10日內向本院提出上訴狀
   　　                     　  　書記官　林長貴
